【裁判字號】    99,上易,898
【裁判日期】    991207
【裁判案由】    侵權行為損害賠償
【裁判全文】
臺灣高等法院民事判決                 99年度上易字第898號
上  訴  人  蔡建富
訴訟代理人  陳振東律師
被上訴人    匯豐（臺灣）商業銀行股份有限公司
法定代理人  李鐘培
訴訟代理人  黃仕翰律師
複代理人    吳鴻奎律師
上列當事人間請求侵權行為損害賠償事件，上訴人對中華民國99
年8月10日臺灣台北地方法院99年度訴字第620號第一審判決提起
上訴，本院於99年11月23日言詞辯論終結，判決如下：
    主      文
上訴駁回。
第二審訴訟費用由上訴人負擔。
    事實及理由
壹、程序方面
    本件被上訴人原為香港商香港上海匯豐銀行股份有限公司台
    北分公司，嗣因企業併購業務分割，經行政院金融監督管理
    委員會核准同意，被上訴人已變更為「匯豐（臺灣）商業銀
    行股份有限公司」，法定代理人為李鐘培，有行政院金融監
    督管理委員會99年3月22日金管銀外字第09950000770號、09
    950000771號函可證（見本院卷第24至30頁），其聲明承受
    訴訟，並無不合，合先敘明。
貳、實體方面
一、本件上訴人主張：訴外人周荃才（於原審審理時另與上訴人
    達成訴訟上和解）因經營法滋葡萄酒有限公司（下稱法滋公
    司）有調度資金需求，自民國95年2月起，陸續向上訴人借
    款，伊慮及周荃才債信，遂要求周荃才以客票還款，周荃才
    亦交付如原審判決附表一（下稱附表一）所示「廖日興」名
    義為發票人之支票還款，並均經提示兌現。惟自96年11月起
    ，周荃才所交付如原審判決附表二（下稱附表二）所示「廖
    日興」名義為發票人之支票，遭被上訴人以存款不足、發票
    人簽章不符、拒絕往來戶等理由退票。經上訴人查證後，始
    知周荃才交付之上開支票，均係法滋公司於被上訴人所開設
    支票存款帳戶之支票，經周荃才在上開支票自行填寫「廖日
    興」為發票人後交付上訴人以為還款，待上訴人持支票提示
    時，被上訴人員工始以印鑑不符為由通知周荃才補正發票人
    為法滋公司，使上訴人得以兌領票款。按被上訴人支票存款
    約定書所示，若存戶（指法滋公司）不以原留印鑑蓋用，被
    上訴人即應以發票人簽章不符為由退票；及按票據文義性，
    發票後任何人不得塗銷或變造支票內容；暨按中央銀行90台
    央業字第020016912之1號函，被上訴人應限制發給法滋公司
    空白支票，被上訴人（員工）疏未遵守前開規定，致上訴人
    受有附表二所示票款之損害，自應負損害賠償責任。爰依民
    法第184條第1項前段（過失）、第184條第2項、第185條第1
    項、第188條第1項侵權行為法律關係，求為判決：(一)被上訴
    人應給付新台幣（下同）105萬4,000元，及自起訴狀繕本送
    達翌日起至清償日止，按年息5%計算之利息。(二)願供擔保請
    准宣告假執行等語。原審判決上訴人全部敗訴，上訴人不服
    提起上訴，上訴聲明：(一)原判決除駁回假執行之聲請部分外
    廢棄。(二)被上訴人應給付上訴人105萬4,000元，及自第一審
    起訴狀繕本送達翌日起至清償日止依年息5%計算之利息。
二、被上訴人則以：上訴人應舉證證明其係因借貸未受清償而受
    有損害之情事；且上訴人縱確有借款情事，上訴人亦可訴請
    法滋公司返還附表二所示票款或借款，在上訴人行使前開債
    權即強制執行無效果前，不能認上訴人受有損害。再者，被
    上訴人通知周荃才補正發票人簽章，符合銀行實務慣例，被
    上訴人亦無法預見上情，且支票存款約定書並無不准發票人
    補正簽章之約定，難認伊有過失；況上訴人所受損害與伊通
    知周荃才補正間，並無因果關係。又上訴人係「債權」受到
    損害，惟「債權」並非民法第184條第1項前段之「權利」，
    而支票存款約定書、票據文義性、中央銀行90台央業字第02
    0016912之1號函均非保護他人之法令等語，資為抗辯。並對
    上訴人之上訴，答辯聲明：上訴駁回。
三、兩造不爭執事項：
  (一)周荃才自95年2月起，陸續向上訴人借款，並交付附表一所
    示「廖日興」名義為發票人之支票還款，均經提示兌現。
  (二)周荃才所交付附表二所示「廖日興」名義為發票人之支票，
    遭被上訴人以存款不足、發票人簽章不符、拒絕往來戶等理
    由退票。
  (三)周荃才交付之上開支票，均為法滋公司於被上訴人銀行所開
    設支票存款帳戶之支票，經周荃才在上開支票自行填寫「廖
    日興」為發票人後，交付上訴人以為還款，待上訴人持支票
    提示時，被上訴人員工始以印鑑不符為由通知周荃才補正發
    票人為法滋公司，使上訴人得以兌領如附表一所示票款。
四、兩造爭執事項：
    上訴人基於民法第184條第1項前段、第184條第2項、第185
    條第1項、第188條第1項等侵權行為法律關係，請求被上訴
    人給付105萬4,000元及法定遲延利息，有無理由？就此，本
    院之判斷如下：
  (一)經查，被上訴人以就附表一支票補正印鑑方式兌領，固非常
    態，但被上訴人於上訴人提示附表一支票之際，系爭支票帳
    戶內有足夠存款，乃以通知訴外人周荃才補正印鑑，先後張
    數多達24張，金額達589萬1,000元，以此種方式持續不斷進
    行，被上訴人並不能預知將來（包含附表二）尚有多少張支
    票會提示，將來系爭支票帳戶會存款不足，故附表二支票之
    出現提示及存款不足情況，上訴人未能兌現之損失，顯非被
    上訴人所能注意，難認其有過失。
  (二)按損害賠償之債，以有損害之發生及有責任原因之事實，並
    二者之間，有相當因果關係為成立要件。故原告所主張損害
    賠償之債，如不合於此項成立要件者，即難謂有損害賠償請
    求權存在（最高法院48年台上字第481號判例意旨參照）。
    且所謂相當因果關係，係指依經驗法則，綜合行為當時所存
    在之一切事實，為客觀之事後審查，認為在一般情形下，有
    此環境、有此行為之同一條件，均可發生同一之結果者，則
    該條件即為發生結果之相當條件，行為與結果即有相當之困
    果關係。反之，若在一般情形上，有此同一條件存在，而依
    客觀之審查，認為不必皆發生此結果者，則該條件與結果並
    不相當，不過為偶然之事實而已，其行為與結果間即無相當
    因果關係，不能僅以行為人就其行為有故意過失，即認該行
    為與損害間有相當因果關係（最高法院98年台上字第673號
    判決要旨參照）。
  (三)本件上訴人固主張周荃才交付附表一所示支票，均經被上訴
    人以通知補正發票人簽章方式兌領，並未遭被上訴人退票，
    致上訴人受矇騙，誤認周荃才所交付附表二所示支票亦得兌
    領，而侵害上訴人之權利云云。惟查，附表二所示支票是否
    兌現，乃取決於周荃才之行為（是否提供足額支票存款或使
    用相符簽章），被上訴人曾兌現附表一所示支票，僅為周荃
    才用以欺騙上訴人之方式，並非造成上訴人受有附表二所示
    票款損害之原因，上訴人是否受有附表二所示票款之損害，
    與被上訴人是否曾兌現附表一所示支票並無相當因果關係。
    申言之，若無被上訴人兌現附表一所示支票之行為，雖可能
    使上訴人對周荃才心生懷疑，不再收受周荃才為還款而交付
    附表二所示支票，因而不發生附表二所示支票未兌現票款損
    害之結果，但亦可能於被上訴人未兌現附表一所示支票後，
    因周荃才以其他說詞或其他原因，使上訴人相信附表一所示
    支票係出於疏忽錯蓋，而仍接受附表二所示支票，但結果亦
    因周荃才之資力不足而使附表二所示支票未兌現致上訴人受
    有前開票款之損害。因此被上訴人通知補正發票人簽章與上
    訴人無法兌領附表二所示支票票款損害間，並不存在相當因
    果關係。況即使被上訴人已兌現附表一所示支票，若周荃才
    之資力尚足以支應附表二所示之支票票款，亦可能繼續使附
    表二所示之支票獲得兌現，亦無被上訴人曾兌現附表一所示
    支票，通常會發生上訴人受有附表二所示支票票款損害之相
    當因果關係存在。因此，被上訴人兌現附表一所示支票，並
    未退票，實與上訴人受有附表二所示支票票款之損害間，並
    不具備前述相當因果關係之要件。綜上，被上訴人兌現附表
    一所示支票，與上訴人所受附表二所示支票票款損害間，既
    無相當因果關係，揆諸前揭說明，上訴人主張被上訴人應負
    損害賠償責任，即屬無據。
五、綜上所述，上訴人所受前開損害與被上訴人上開行為間，既
    無相當因果關係，揆諸上引判例意旨，則其基於侵權行為之
    法律關係，請求被上訴人給付105萬4,000元及法定遲延利息
    ，為無理由，不應准許。原審為上訴人敗訴之判決，並無不
    合。上訴意旨指摘原判決不當，聲明廢棄改判，為無理由，
    應予駁回。
六、本件事證已臻明確，兩造其餘攻擊防禦方法，經審酌後認與
    判決結果不生影響，爰不逐一論列，附此敘明。
七、據上論結，本件上訴為無理由，依民事訴訟法第449條第1項
    、第78條，判決如主文。
中    華    民    國    99    年   12    月     7     日
                      民事第七庭
                        審判長法  官  鄭三源
                              法  官  邱  琦
                              法  官  林玉珮
正本係照原本作成。
不得上訴。
中    華    民    國    99    年    12    月    7    日
                              書記官  廖月女

司法院資訊處製作；財團法人民間司法改革基金會備份。
